最高法院民事判決　　　　　　　　　　　　　　　　九十三年度台上字第八五二號
　　上　訴　人　乙○○
　　訴訟代理人　葉天祐律師
　　上　訴　人　李明憲即華濟醫院
　　　　　　　　　　　　　　　.
　　被 上訴 人　甲○○
右當事人間請求損害賠償事件，上訴人對於中華民國九十二年十一月二十五日台灣高
等法院台南分院第二審判決（九十二年度上字第五八號），提起上訴，本院判決如下
：
    主  文
原判決除假執行部分外廢棄，發回台灣高等法院台南分院。
    理  由
查被上訴人以連帶債務人之上訴人為共同被告提起本件給付之訴，雖僅由上訴人乙○
○一人提起上訴，但因其提出非基於個人關係而有理由之抗辯，對於上訴人即屬必須
合一確定，依民事訴訟法第五十六條第一款規定，其上訴之效力，亦應及於同造未上
訴之李明憲即華濟醫院，爰將之併列為上訴人，合先敘明。
本件被上訴人主張：伊於民國八十五年十二月十一日至上訴人李明憲即華濟醫院眼科
部求診，經電腦斷層掃描後，發現右眼眶內有一腫瘤，即由該醫院僱用之醫師即上訴
人乙○○繼續治療，當時乙○○告知須開刀取出腫瘤，以免影響視力，嗣於同年月三
十一日第一次開刀後，不但未取出腫瘤，且造成伊右眼眼皮完全下垂及眼球無法轉動
等症狀，並對伊表示上開症狀只是暫時性，於第二次開刀時可併行處理，惟於八十六
年一月十六日經第二次手術，至八十六年二月二十四日出院後，仍未改善。旋伊在財
團法人私立台北醫學院附設醫院（下稱北醫）開刀取出腫瘤後，始悉眼皮下垂、眼球
下吊及眼球隨脈搏跳動等症狀實非手術所必然，乙○○顯因業務上之過失造成伊右眼
之傷害，上訴人應就伊醫藥費、減少勞動能力及精神慰撫金等損害，依法負連帶賠償
責任等情，爰依侵權行為、不完全給付、及消費者保護法第七條規定之法律關係，求
為命上訴人連帶給付新台幣（下同）八百七十三萬九千九百六十五元及自訴狀繕本送
達翌日起加計法定遲延利息之判決。（按：第一審判決被上訴人全部敗訴後，被上訴
人僅就其中二百萬元本息部分聲明不服。）
上訴人則以：醫療行為本具危險性及不確定性，依行政院衛生署醫事審議委員會（下
稱醫審會）之鑑定，本件病例所發生之併發症，任何醫師即盡全力，合理注意義務亦
無法完全避免損傷之發生。被上訴人眼球之腫瘤若無伊治療，豈有現今之視力保留及
症狀改善。北醫及國立成功大學醫學院附設醫院各於八十六年七月十七日及八十九年
十一月十七日為上訴人手術治療或門診，距被上訴人手術已久，不足證明伊為被上訴
人手術有何過失。再被上訴人請求減少勞動損失，並不能證明右眼損害致其全部無法
工作，且手術後八十六年二月間被上訴人視力已恢復至先前正常近視度數，請求減少
全部勞動損失，亦屬無據。又上訴人手術後曾至北醫等其他醫院進行手術及診治，有
無受到損害，均無從證明，單獨向伊請求慰撫金五十萬元，尤屬不當等語，資為抗辯
。
原審將第一審所為被上訴人敗訴之判決部分廢棄，改判命上訴人連帶給付二百萬元本
息，無非以：本件被上訴人主張其右眼手術後所生之前述症狀，係因上訴人乙○○醫
療過失行為造成等事實，雖為上訴人所否認，並以前揭情詞置辯。但查上訴人乙○○
於第一審陳稱：「沒切開提瞼肌就沒辦法切除腫瘤」、「第二次開刀切除部分腫瘤」
云云，與其九十二年七月十七日答辯狀所稱僅在一條上直肌因手術需要予以切開再縫
合等語不合，上訴人究竟係曾切開何條眼肌，又何條眼肌始為切除腫瘤所必要之手段
，已滋疑義。且上訴人乙○○自陳有牽引上直肌，該牽引可能造成眼睛下吊，可見被
上訴人右眼眼球運動障礙，可能肇因於對上直肌之牽引無誤。觀之財團法人嘉義基督
教醫院函與北醫診斷證明書所載，亦知被上訴人至其他醫院就診前，已出現右眼眼球
運動障礙之症狀，若非乙○○於手術過程對於上直肌之處理不當，被上訴人為何會有
此症狀，其間難謂無相當因果關係。其次，依醫審會第八七二一二號、第八九０三六
號及第八九三二二號鑑定書所載，可徵上述併發症之產生乃係移除腫瘤過程中所致，
無腫瘤之移除即應無所謂不可避免之併發症。上訴人乙○○為被上訴人施行第一次手
術時並未為腫瘤之移除，已為其所自承，上訴人乙○○固稱第二次手術有移除部分之
腫瘤，然由被上訴人所提之斷層掃瞄照片及醫審會第八九０三六號鑑定書所載：「依
據華濟醫院術後所翻拍之電腦斷層片及病理報告與北醫之病理報告，研判林醫師並未
切除到腫瘤……」云云，均顯示第二次手術並無移除部分腫瘤，既無施行腫瘤移除，
即不應有併發症之產生，此與一般正常手術施行時可容許之危險無關。乃被上訴人竟
於手術後仍出現右眼眼皮下垂、眼球運動障礙等症狀，可確認上訴人乙○○對被上訴
人施行手術非無過失之原因存在。上訴人乙○○上開抗辯其對被上訴人之手術後併發
症，已盡合理注意義務亦無法避免發生等情，均不足取。故上訴人對被上訴人右眼眼
皮下垂、眼球運動障礙傷害之過失行為，應連帶負損害賠償之責無疑。又被上訴人得
請求之項目及金額，關於醫療費四十五萬二千六百三十一元部分，依被上訴人提出之
收據所載，並未逾上開所得請求給付之額度，自無不合。關於減少勞動能力損失部分
，被上訴人主張其為家庭主婦，依行政院勞工委員會所示基本工資每月一萬五千八百
四十元及霍夫曼年別式計算表、勞工保險殘廢給付標準表、各殘障等級喪失或減少勞
動能力比率表計算其自八十五年十二月三十一日起至勞動年齡六十歲止，並以上訴人
乙○○抗辯被上訴人前開症狀可整型復健或回復之可能一節，並未能舉證以實其說，
徒以醫審會第八七二一二號鑑定書認該腦神經損傷有可能恢復為據，亦難謂其已盡舉
證之責等情觀之，被上訴人應已喪失勞動能力達百分之六一‧五二，其僅請求減少勞
動能力損失一百零四萬七千三百六十九元，即非無據。關於精神慰撫金部分，經斟酌
兩造之教育程度、社經地位、經濟能力、被上訴人因右眼眼皮下垂、眼球運動障礙所
受精神上痛苦之程度非輕等一切情狀，核以賠償五十萬元為當。從而，被上訴人依侵
權行為之法律關係，據以請求上訴人連帶給付該二百萬元本息，洵屬正當，應予准許
等詞，為其判斷之基礎。
惟查上訴人乙○○於第一審及原審即一再抗辯稱：其第二次手術有為被上訴人切除部
分腫瘤，摘除不到百分之三十等語（分見一審卷(一)六三、六四頁及原審卷(一)一五五頁
），而據被上訴人提出之華濟醫院病理組織檢查報告（八十六年一月十七日收件）復
載明「組織柔軟，位於眼眶內，右側，手術摘除之活體切片，血管瘤」、「所提供組
織包括一〤一〤○‧五公分之組織碎片」云云（見一審卷(一)九、一○頁），如無切除
腫瘤，何以有該檢體而作出病理報告？與上述斷層掃瞄照片及醫審會第八九０三六號
鑑定書所載為何不同？原審未遑進一步釐清並詳為調查明晰，徒以該斷層掃瞄照片及
掃瞄照片及鑑定書即採為上訴人乙○○未摘除腫瘤並無「可容許危險」之依據，已有
未洽。且該醫審會第八九０三六號鑑定書鑑定意見二並載稱：「在未切除腫瘤之情況
下，如何傷及提眼肌、上直肌及視神經，無法從病歷紀錄中推斷」云云（見一審卷(二)
一一七頁）。原審未斟酌該鑑定意見並詳為深究，逕以上訴人乙○○自陳第二次手術
有牽引上直肌即認被上訴人右眼球運動障礙可能肇因於此，亦嫌速斷。又上訴人乙○
○就被上訴人右眼已否喪失正常功能一節，曾於原審抗辯稱：被上訴人之手術後併發
症並非無法挽救，可藉由肌肉整型手術加以恢復，健保亦有給付。被上訴人之視力於
手術後亦有改善，並未達失明程度等語（見原審卷(一)一四四頁），而上開第八九０三
六號鑑定書對此亦稱：「甲○○接受三次右眼窩腫瘤手術後，右眼視力減退且眼皮下
垂、右眼球位置下陷，這是源於右眼第三對動眼神經和第二對之視覺神經，在華濟醫
院兩次手術過程中，受到破壞之結果。一般而言，此種腦神經之損傷的恢復是可能的
，但常是不完全的，通常等待時間為一年，超過一年之後，視力受損部分屬於不可恢
復且無法以任何藥物或手術使其改善。但甲○○女士於第三次手術後，只到長庚紀念
醫院就診一次，至今已逾六個月，其間之變化無資料可查，故無法判斷其眼睛是否可
以恢復。因此，建議病患應再至醫學中心眼科門診檢查，方可斷定是否有恢復之可能
性，如已恢復，即無所謂傷害，亦無疏失可言」等語（見一審卷(二)一一六頁）。原審
對此項重要之攻擊方法，恝置不論，復未於理由項下說明其取捨意見，遽以上訴人乙
○○未舉證以實其說及難謂其已盡舉證之責等由，進而謂被上訴人右眼已達喪失勞動
能力百分之六一‧五二，尤有可議。本件上訴人乙○○究有無上述醫療過失行為及被
上訴人右眼喪失勞動能力之程度等事實，既均未臻明瞭，本院自無從為法律上之判斷
。上訴論旨，執以指摘原判決不當，求予廢棄，非無理由。
據上論結，本件上訴為有理由。依民事訴訟法第四百七十七條第一項、第四百七十八
條第二項，判決如主文。
中　　華　　　民　　　國　　九十三　　 年　　　四　　　月　  二十九　　 日
                              最高法院民事第五庭
                                  審判長法官  朱　錦　娟
                                        法官  顏　南　全
                                        法官  許　澍　林
                                        法官  葉　勝　利
                                        法官  鄭　玉　山
      右正本證明與原本無異
                                              書  記  官
中　　　華　　　民　　　國　　九十三　　年　　　五　　　月　　　十　　　日
                                                                        Ｂ
